【裁判字號】    98,重訴,244
【裁判日期】    981019
【裁判案由】    返還房屋
【裁判全文】
臺灣臺北地方法院民事判決             98年度重訴字第244號
原      告  乙○○
訴訟代理人  李玉海律師
被      告  丙○○
訴訟代理人  甲○○
            黃健弘律師
上列當事人間返還房屋事件，本院於民國98年10月5日言詞辯論
終結，判決如下：
    主  文
被告應將坐落台北市○○區○○段一小段六七0、六七一、六七
二地號土地、面積分別為三十二平方公尺、一百五十一平方公尺
、二十一平方公尺、權利範圍各為四分之一，及其上建號台北市
中山區○○段○○段七一七號之建築物即門牌號碼台北市○○○
路○段五六巷一弄二號四樓、面積六十九點六五平方公尺、權利
範圍全部之房屋所有權移轉登記予原告。
訴訟費用由被告負擔。
    事實及理由
一、原告主張：被告於民國96年10月1日與原告簽定不動產買賣
    契約書（下稱系爭買賣契約），並以總價新台幣（下同）
    700萬元向原告購買座落於台北市○○區○○段一小段670、
    671、672地號土地（面積分別為32、151、21平方公尺；權
    利範圍各為4分之一）及其上建號台北市○○區○○段一小
    段717號之建築物即門牌號碼為台北市○○○路○段56巷1弄2
    號4樓、面積為69.65平方公尺、權利範圍為全部之房屋（下
    稱系爭房地），依系爭買賣契約第2條之約定，價金分三次
    付款，付款之方式略為；第一次付款，於96年10月1日簽約
    ，支付35萬元，由原告當面點收；第二次付款，約定稅單核
    發起三日內，由被告代繳原告之土地增值稅款（預估為69萬
    元）；尾款於過戶完成且由被告銀行貸款核撥下來時，由被
    告銀行代清償原告原貸款約120萬元左右，剩餘買賣價款由
    被告一次現金給付。原告於被告完成第一次付款及繳交土地
    增值稅後，旋即於96年12月28日將系爭房地移轉所有權登記
    予被告，詎料被告就尾款部分嗣即未再為給付，是以原告即
    於97年3月4日以台北長春路郵局第00586號存證信函定期催
    告被告給付，惟被告並未為回應，故於97年8月26日再次以
    台北長春路郵局第02792號存證信函解除系爭買賣契約，縱
    認此次之解約於法未合，原告之起訴亦可認為係屬催告，兩
    造於其間合意停止訴訟程序，亦可認已過相當之期間，原告
    於此再次通知解約，因此兩造間之買賣契約確已解除，爰依
    民法第254條、第259條第1款之規定，請求被告返還移轉登
    記系爭房地予原告。並聲明：被告應將坐落於臺北市○○區
    ○○段一小段670、671、672地號土地（面積分別為32、151
    、21平方公尺；權利範圍均為4分之一）及同地段717建號；
    門牌號碼為臺北市○○○路○段56巷1弄2號4樓（面積為69.
    65平方公尺；權利範圍為全部）之房屋所有權返還移轉登記
    予原告。
二、被告則抗辯：(一)本件兩造及訴外人甲○○（即被告之配偶）
    前於96年8月30日與訴外人藤霖國際開發股份有限公司（下
    稱藤霖公司）簽立合建契約書（下稱系爭合建契約）將坐落
    於台北市○○區○○段一小段671地號土地及其上建物714、
    715、716、717建號及日後取得市有地提供予藤霖公司合建
    住宅大樓，依上開合建契約第3條之約定，兩造及甲○○同
    意將全部合建之標的（含日後取得之土地及建物）與市有地
    ，以兩造及甲○○為其之申購及貸款人辦理土地信託予銀行
    信託部，並以藤霖公司協助兩造及甲○○辦理貸款手續，為
    使上開合建標的之所有權集中，被告乃於96年10月1日向原
    告買受系爭房地，而系爭買賣契約書所約定尾款給付方式『
    於過戶完成且由買方（即被告）銀行貸款核撥下來時』，實
    係需俟上開合建標的物向銀行貸款，銀行貸款核撥時給付。
    原告亦係上開合建契約之當事人，對上情知之甚詳，而嗣後
    因未能取得合建契約標的之市有地，致無法將合建之標的向
    銀行辦理貸款手續，故無法給付尾款予原告。又原告在未解
    除契約前，旋即向本院聲請假扣押，經本院97年度執全未字
    第830號函將系爭房地假扣押執行在案，造成被告無法以系
    爭房地向銀行貸款給付予原告，故被告無法支付尾款實有不
    可歸責於己之事由存在；(二)本件系爭買賣契約第2條尾款給
    付之約定『於過戶完成且由買方（即被告）銀行貸款核撥下
    來時』，係屬給付無確定期限之債務，依民法第229條第2項
    、第3項、第254條之規定及最高法院86年台上字第3231號判
    決之意旨，原告固於97年3月4日以台北長春路郵局第00586
    號存證信函催告被告於函到七日內給付尾款，惟此僅代表被
    告負遲延責任而已，原告仍須再定相當期限催告被告履行，
    如被告未能於期限內，原告始得解除契約，然原告並未再次
    催告，僅以97年8月26日以台北長春路郵局第02792號存證信
    函通知被告解除系爭買賣契約，是以原告解除契約之意思表
    示顯不生效力；(三)系爭房地上原告向第一商業銀行股份有限
    公司（下稱第一銀行）貸款並設定抵押權予該銀行，上開貸
    款本息本應由原告繳付，惟被告自系爭房地過戶登記予被告
    名下後，即於97年1月起按月繳交上開銀行貸款本息至今，
    顯見兩造有由被告承擔原告上開銀行貸款債務之意，原告卻
    以被告未付尾款為由，催告被告給付並解除契約，顯非適法
    等語置辯。並聲明：原告之訴駁回。
三、本件經兩造協議不爭執之事項（見本院卷第77至78頁）如下
    ：
   1、被告於96年10月1日購買原告所有之系爭房地，兩造並簽
      定不動產買賣契約書，約定總價為700萬元，依系爭契約
      第2條所約定之付款方式為：第一次付款於96年10月1日簽
      約，支付35萬元，由原告當面親收無誤，第二次付款為約
      定稅單核發日起三日內，由被告代繳原告之土地增值稅款
      （預估為69萬元），尾款於過戶完成且由被告銀行貸款核
      撥下來時（由被告銀行清償原告原貸款約120萬元），剩
      餘買賣價款由被告一次現金給付。被告已給付第一次付款
      部分（35萬元），並於96年11月30日繳納土地增值稅654,
      132元，而原告則於96年12月28日移轉系爭房地之所有權
      予被告，目前系爭房地仍登記為被告所有。
   2、原告曾於97年3月4日以台北長春路郵局第00568號存證信
      函定期催告被告給付尾款，嗣於97年8月26日以台北長春
      路郵局第02792號存證信函通知被告解除系爭買賣契約，
      且原告於97年3月28日亦曾聲請本院就系爭房地裁定准予
      假扣押，並經本院97年度執全未字第830號強制執行事件
      為假扣押執行在案。
   3、原告前曾向訴外人第一銀行申辦貸款（下稱抵押權貸款）
      ，並以系爭房地設定抵押權予訴外人第一銀行，系爭抵押
      權貸款自97年1月起之利息均為被告所給付。
四、本件原告主張其與被告間之買賣契約業已解除，爰依民法第
    254條、第259條第1款之規定，請求被告返還移轉登記系爭
    房地予原告等情，被告則以：原告解除系爭買賣契約不合法
    ，且兩造及甲○○前於96年8月30日與藤霖公司就系爭合建
    契約約定以兩造及甲○○為其之申購及貸款人辦理土地信託
    予銀行信託部，並以藤霖公司協助兩造及甲○○辦理貸款手
    續，為使上開合建標的之所有權集中，被告乃於96年10月1
    日向原告買受系爭房地，而系爭買賣契約書所約定尾款給付
    方式『於過戶完成且由買方（即被告）銀行貸款核撥下來時
    』，實係需俟上開合建標的物向銀行貸款，銀行貸款核撥時
    給付等前揭情詞置辯，惟為原告否認，是本件兩造之爭執事
    項為原告是否業已合法解除系爭買賣契約？原告訴請被告將
    系爭房地所有權移轉登記予原告，有無理由？
五、按給付無確定期限者，債務人於債權人得請求給付時，經其
    催告而未為給付，自受催告時起，負遲延責任。而債權人非
    因債務人遲延給付當然取得契約解除權，仍須定相當期限催
    告其履行，於期限內不履行時，始得解除契約，此觀民法第
    229條第2項前段及第254條之規定自明（最高法院86年台上
    字第3231號判決可資參照）。經查，依系爭買賣契約第2條
    約定，被告應於簽約時給付第一次款項35萬元，並於約定稅
    單核發日起3日內代原告繳納土地增值稅款即第二次款項預
    估為69萬元，剩餘尾款則應於過戶完成且由被告銀行貸款核
    撥下來時（由被告銀行代清償原告原貸款約120萬元），剩
    餘買賣價款由被告一次現金給付，且依系爭買賣契約第9條
    約定：「買賣價款如以票據給付，倘一部或全部不能兌現時
    ，除以甲方（即被告），不按期付款論外，乙方（即原告）
    得得就該票據受償；若於七日內該票據經提示仍未兌現者，
    以違約論，甲方絕無異議」、第11條後段約定：「若係金融
    政策改變或甲方條件不合，致貸款額度不足時，甲方應於給
    付尾款同時，以現金一次補足，倘有違反則依前開第9條後
    段約定辦理。」；復依第8條前段約定，「甲乙雙方應切實
    依約履行，倘甲方發生違約時，其所付款項無條件概由乙方
    （即原告）沒收，並解除契約」，有兩造不爭執真正之合約
    書在卷可按（見本院卷第6至8頁），本件被告遲未給付第三
    次款項之事實，亦為兩造所不爭執，是原告以被告遲未給付
    第三次款項，經限期催告仍不履行，而依系爭契約第8條約
    定解除系爭買賣契約，自合於兩造簽訂系爭契約之約定。被
    告另辯稱：系爭買賣契約係屬給付無確定期限之債務，原告
    並未再次催告，其解除契約並非合法云云。經查，系爭買賣
    契約第2條就交付尾款部分，僅以「於過戶完成且由買方銀
    行貸款核撥下來時……」約定，是系爭買賣契約就交付尾款
    部分係屬於給付無確定期限之債務，揆諸前揭說明，原告為
    第一次催告之後須再定相當期限催告被告履行，若被告仍不
    履行，始得以解除契約，觀諸本件原告係於97年3月4日以台
    北長春路郵局第00586號存證信函定期催告被告給付，再於
    97年8月26日以台北長春路郵局第02792號存證信函解除系爭
    買賣契約，原告並未於第一次催告之後再定相當期限催告被
    告履行，固尚難認原告97年8月26日以存證信函解除契約係
    屬合法。惟按經債權人起訴而送達訴狀，或依督促程序送達
    支付命令，或為其他相類之行為者，與催告有同一之效力，
    民法第229條第2項後段定有明文。查原告業於97年9月10日
    起訴並將訴狀繕本送達予被告，且經本院勸諭停止訴訟，顯
    見已等同限期催告被告履約，嗣原告復於98年5月5日民事準
    備狀再次表示解除系爭買賣契約之意思表示（見本院卷第54
    頁），應認原告解除契約已屬合法，故被告抗辯原告解除系
    爭買賣契約不合法云云，即屬無據。
六、被告另辯稱：兩造合意以系爭合建契約之銀行貸款為給付尾
    款之來源，及因原告在未經解除契約前即已聲請假扣押，致
    使被告無法以系爭房地來申請貸款云云，惟查被告所稱與原
    告共同向藤霖公司簽訂系爭合建契約乙節云云，為原告所否
    認，且系爭合建契約書當事人欄部分，係由甲○○所代簽，
    是系爭合建契約是否為真正尚有疑義，再者被告亦未就兩造
    間有以系爭合建契約之貸款來給付尾款乙事舉證以實其說，
    被告前揭所辯並無理由。至於被告又抗辯：系爭買賣未解除
    契約前，原告即聲請假扣押之部分導致其無法聲請貸款云云
    ，惟既無法舉證以實其說，且依兩造間之系爭買賣契約第11
    條可知，於貸款額度不足時，應以現金一次補足，因此被告
    以系爭房地被假扣押而難以申請貸款，無法付款係不可歸責
    於被告云云為抗辯，亦無理由。
七、被告復辯稱：其於97年1月起即代原告給付原貸款之利息，
    顯見兩造有由被告承擔原告上開銀行貸款債務之意，原告卻
    以被告未付尾款為由，催告被告給付並解除契約，顯非適法
    云云，惟查，被告於97年1月起即代原告給付原貸款之利息
    之事實，固為兩造所不爭執，然依系爭買賣契約第2條給付
    尾款部分，兩造間本即約定被告須代償原告原貸款部分後再
    給付剩餘價款，惟因被告迄今尚未給付，致使原告有給付利
    息之損失，且系爭買賣契約總價為700萬元，而被告於第一
    、二次給付後，尚餘五百多萬元未為給付，因此縱使兩造間
    有合意變更由被告承擔此給付以代替系爭買賣契約原本約定
    之被告給付尾款義務，然被告就系爭買賣契約尾款部分，仍
    未為完全給付，故被告前揭抗辯亦不可採。
八、綜上所述，原告業已依民法第254條合法解除系爭買賣契約
    ，從而原告依民法第259條第1款請求被告將系爭房地移轉登
    記予原告，即有理由，應予准許。
九、本件事證已臻明確，兩造其餘之攻擊防禦方法及舉證，經本
    院審酌後，認均不足以影響本判決之結果，毋庸一一論列，
    併此敘明。
十、據上論結，本件原告之訴為有理由，依民事訴訟法第78條，
    判決如主文。
中    華    民    國    98    年    10    月    19   日
                  民事第三庭    法  官  郭美杏
以上正本係照原本作成
如對本判決上訴，須於判決送達後20日內向本院提出上訴狀
中    華    民    國    98    年    10    月    19   日
                                書記官  馮姿蓉


司法院資訊處製作；財團法人民間司法改革基金會備份。
